【裁判字號】    94,再,42
【裁判日期】    951031
【裁判案由】    營利事業所得稅
【裁判全文】
臺北高等行政法院判決
                                     94年度再字第00042號
再審原告    春煇建設股份有限公司
代  表  人  甲○○
再審被告    財政部台北市國稅局
代  表  人  張盛和（局長）住同上
訴訟代理人  乙○○
上列當事人間因營利事業所得稅事件，再審原告對最高行政法院
94年度判字第00805號及本院91年度訴字第2089號判決提起再審
之訴。本院判決如下：
    主  文
再審原告之訴駁回。
再審訴訟費用由再審原告負擔。
    事  實
一、事實概要：
    再審原告於民國（下同）70年間興建春暉新世界大樓，惟資
    力不足，乃央請股東墊款，惟再審原告無力償還股東之墊款
    ，嗣於83年初與墊款股東達成協議，簽訂協議書載明本金部
    分以房屋抵償，並給付向前追溯5年（78至82年）按年息20%
    計算之利息。前開追補利息共計344,151,459元，再審原告
    予以分年攤銷，故於83年度補行列帳，並採分5年攤銷方式
    申報。即83年至86年間每年度攤列68,830,292元，87年度攤
    列68,830,291元。而後再審原告於87年度營利事業所得稅結
    算申報時，列報利息收入新臺幣（下同）6,730,134元，利
    息支出88,391,743元，其他損失3,931,000元，全年所得額
    55,694,672元。再審被告以其利息支出包含前揭非屬本年度
    之股東墊款利息68,830,291元，以及本金已清償而利息未清
    償設算利息17,151,662元，皆已逾二年並無實際支付任何金
    額，且未取具憑證而否准認列，核定利息支出為2,409,790
    元；另利息收入之應收票據111,531,541元為東光公司積欠
    再審原告之借款，依營利事業所得稅查核準則（以下簡稱查
    核準則）第36條之1規定應計算利息收入7,974,505元，減除
    再審原告已依6%設算收入6,691,892元，計調增利息收入
    1,282,613元，核定利息收入為8,012,747元；而其他損失亦
    列報3,931,000元，其中葉明東及陳帶悌86年度租金未付款
    分別為219,017元及3,691,002元，不符合查核準則第94條第
    5款規定，亦遭再審被告否准認列，核定其他損失為20,981
    元，變更核定其全年所得額為35,479,913元。再審原告不服
    ，申經復查、訴願、行政訴訟，均遭駁回，再審原告仍表不
    服，提起上訴，案經最高行政法院於94年6月9日94年度判字
    第00805號判決，除利息收入部分將原判決廢棄，其餘上訴
    均駁回，茲再審原告就利息支出部分猶未甘服，以本院91年
    度訴字第2089號判決（下稱原判決）及最高行政法院94年度
    判字第00805號判決（下稱上訴審判決），就足以影響於判
    決之重要證物漏未審酌為由，提起再審之訴。
二、兩造聲明：
  (一)原告聲明求為判決：
    1.原確定判決關於駁回再審原告利息支出及該訴訟費用部份
      均廢棄。
    2.廢棄部分，前審判決、訴願決定及復查決定均撤銷。
    3.廢棄部分前審及再審訴訟費用由再審被告負擔。
  (二)被告聲明求為判決：
    1.駁回再審原告之訴。
    2.再審訴訟費用由再審原告負擔。
三、兩造之爭點：
  (一)原告主張之理由：
    1.原告於原審時主張：
      (1)原告於民國83年因股東要求結算清償墊借款項，始於該
        年度與各墊款股東簽訂「協議書」，適時雙方乃約定清
        償方式及給付自簽訂協議書之日向前追溯五年並按年息
        20%計算利息。易言之，上開協議書之利息支出，於簽
        訂協議書日，始創設新的法律關係，亦即83年度為「權
        責」發生始點，再審原告將該筆利息支出自民國83年起
        分五年逐年列帳攤提，於民國87年列報利息支出
        68,820,291元，符合查核準則第64條之規定。
      (2)就本金已清償而利息未清償部份係按年息5%列報利息支
        出計17,151,662元，此乃緣起於83年訂立「和解」性質
        之「協議書」，並據此「創設」新的法律效果，即其法
        律關係已因前開「協議書」之訂立致已脫離利息本質並
        與本金債權分離，而獨立新債權，故不適用民法第233
        條第2項規定。
      (3)前開利息支出，縱已逾二年而無實際支付之事實，亦應
        遵循稅法之規定，於二年後「轉列收入」、「調節損益
        」; 故前開利息支出是否有支付之事實，應無損於當年
        度之認列。
      (4)再審原告帳務均遵循稅法之規定，自動將已逾二年而無
        實際支付事實之支出 (利息支出)均轉列「其他收入」
        ，此觀再審原告：
        87年度營所稅申報數，認列其他收入計20,565,152元
          ，其中17,151,662 元即係85年度利息支出轉列數。
        89年度營所稅申報數，認列其他收入計20,070,989元
          ，其中17,151,662元即係87年度利息支出轉列數。
        且前開87年度、89年度營所稅就「其他收入」部分，亦
        經再審被告核定。由上觀之，再審被告亦認同再審原告
        於各該年度 (87年89年)「其他收入」之認列，而前開
        其他收入正是源於再審原告於各該年度 (85年87年)「
        利息支出」申報數逾二年而無實際支付事實故依稅法規
        定轉列「其他收入」。由前開「其他收入」申報數經再
        審被告核定以觀，自應解釋為再審被告業已認同再審原
        告二年前認列之支出數。換言之，再審被告自應將「利
        息支出」暨「其他收入」合併考量，才為適法，否則，
        即有一稅二課，重複課稅之虞。
    2.最高行政法院94年度判字第00805號仍有「原判決就足以
      影響於判決之重要證物屬未斟酌者。」之再審理由：
      依行政訴訟法第275條第3項規定，對於最高行政法院之上
      訴審判決，本於第273條第1項第9款至第14款事由聲明不
      服者，雖有前二項之情形，仍專屬高等行政法院管轄。本
      件係依行政訴訟法第273條第1項第14款「原判決就足以影
      響判決之重要證物漏為斟酌者」為再審之事由，故依法由
      原台北高等行政法院管轄，合先指明。
    3.按最高行政法院判決之基礎，除別有規定外，最高行政法
      院應以高等行政法院判決確定之事實為判決基礎。行政訴
      訟法第254條第1項定有明文。再審原告就本金已清償而利
      息未清償部分按5% 年息列報利息支出17,151,662元部分:
      再審被告係以該筆利息支出緣起於利息債權，故不得再計
      息，以及該筆利息支出已逾二年無支付任何金額，亦無取
      具任何憑證，應依查核準則第64條規定，俟於確知年度以
      過期帳或損失處理列帳…等由而否准再審原告列報上開利
      息支出：惟查
      (1)該筆利息支出，已無適用民法第233條第2項規定，已如
        前述。
      (2)該筆利息支出縱已逾二年而無實際支付之事實，亦應遵
        循稅法於二年後自動轉列收入、調節損益之規定，故前
        開利息支出是否有支付之事實，應無損於當年度之認列
        ; 況再審原告之債權人對於前開利息支出債權俱取得執
        行名義，再審被告遽以前開利息支出未支付任何金額，
        且亦未取具任何憑證而為核定，誠有未當。
      (3)再審原告自83年度起每年就本金已清償，而利息未清償
        部分列報利息支出17,151,662元部分，均遵循稅法之規
        定，自二年後(即自85年度起)自動轉列「其他收入」並
        繳納稅款，且再審被告就再審原告轉列之其他收入核定
        同意認列，即再審原告業已於89年度補繳稅款在案。
      (4)再審原告復於民國92年6月19日之上訴理由狀三中，載
        述依稅捐稽徵法第48條之1規定，自動補報、補繳漏稅
        之免除處罰與按日加計利息規範可循。公司漏報收入於
        調查前併入次年度收入申報繳納者可加息免罰，復有財
        政部83年3月7日台財稅第830050221號函釋可稽, 從而
        ，該筆利息之支出既已依稅法規定於申報89年營利事業
        所得稅時轉列收入並完稅在案; 是依財政部前函及「舉
        重明輕」之法理，本案應予適用稅捐稽徵法第48條之1
        規定加計利息免罰。縱再審被告課以再審原告繳納稅款
        、依右開法規及函釋意旨，本公司既已於89年將該筆支
        出自動轉列收入申報完稅，則本案至多以加計利息 (87
        年至89年)為據，才為適法。否則仍有一稅二課、重複
        課稅之虞。
    4.再審被告一方面要求再審原告補繳納87年度營利事業所得
      稅稅款，卻就再審原告89年度營利事業所得稅自動轉則「
      其他收入」申報『完稅』部分，『未核減』而予以核定認
      列在案，致使再審原告重複納稅。同理，就再審原告87
      年度營利事業所得稅自動轉列「其他收入」申報完稅部分
      ，『未核減』並予以核定認列在案，復要求再審原告補繳
      納85年度營利事業所得稅稅款，致使再審原告重複納稅。
      是以，再審被告應詳加審酌各年度案情，並有義務將再審
      原告之支出及與相關年度之其他收入併同檢討，再審被告
      就此公權力之法定行為自應主動為之，否則即屬怠於執行
      職務, 而非如同再審被告所稱尚待納稅義務人主動請求退
      稅後才辦理。
    5.再審原告於上訴理由中所舉違背法令及遺漏事實均曾詳加
      論述及闡明，最高行政法院未予斟酌，遽下不利再審原告
      之判決，實有原判決就足以影響於判決之右開重要證物漏
      未審酌之再審事由。
    6.台北高等行政法院以91年度訴字第2089號對本案為之判決
      ，關於利息支出部分既有違背法令之處，最高行政法院本
      應依行政訴訟法第256條，就該違背法令之部分予以廢棄
      ，然最高行政法院確定判決仍予維持，且對於再審原告所
      呈行政三次上訴補充理由狀闡明訴訟關係之資料及補充遺
      漏事實恣置不論，漏未斟酌，原確定判決既有如前訴再審
      之事由。請詳查並賜判如再審之訴之聲明，以維法制，俾
      符公允。
  (二)被告主張之理由：
    1.按「有左列各款情形之一者，得以再審之訴對於確定終局
      判決聲明不服。但當事人已依上訴主張其事由或知其事由
      而不為主張者，不在此限：.... 十四、原判決就足以影
      響於判決之重要證物漏未斟酌者。」、「確定終局判決所
      適用之法律或命令，經司法院大法官依當事人之聲請解釋
      為抵觸憲法者，其聲請人亦得提起再審之訴。」及「第一
      項第七款至第十款情形，以宣告有罪之判決已確定，或其
      刑事訴訟不能開始或續行非因證據不足者為限，得提起再
      審之訴。」分別為行政訴訟法第273條第1項、第2項及第3
      項所明定，又「為判決基礎之裁判，如有前條所定之情形
      者，得據以對於該判決提起再審之訴。」亦為行政訴訟法
      第274條所明定。又「對原判決所持法律上見解有所爭執
      申辯，尚難謂為適用法規顯有錯誤。」及「行政訴訟法第
      24條規定，有民事訴訟法第496條所列各款情事之一者，
      當事人對於本院判決，固得提起再審之訴，惟民事訴訟法
      第496條第1項第1款所謂『適用法規顯有錯誤』係指原判
      決所適用法規與該案應適用法規相違背，或與解釋判例有
      所抵觸者而言，至於法律上見解之歧異，再審原告對之縱
      有爭執，要難謂為適用法規錯誤，而據為再審之理由。」
      亦經前行政法院分別著有61裁字第153號及62年度判字第
      610號判例可資參照。
    2.依據最高行政法院之判決理由，行為時之民法第477條、
      第233條第2項及查核準則第64條等規定中，皆無再審理由
      所指違背法令或適用法規不當或足以影響於判決之重要證
      物漏未審酌等情事，茲再審原告對之縱有爭執，依首揭前
      行政法院所著判例，要難謂為適用法規錯誤或不當，是本
      案應無首揭行政訴訟法第273條第1項各款、第2項、第3項
      及同法第274條所載得以提起再審之訴之情事，是再審原
      告提起再審之訴，顯無合法之理由，亦非適法。
    理  由
一、本件被告代表人原為張盛和，嗣由許虞哲接任，其聲請承受
    訴訟，核無不合，應予准許，合先敘明。又再審原告代表人
    原為甲○○，卻誤載為黃麗齡，業經命補正，已無不合，合
    先敘明。
二、按「有左列各款情形之一者，得以再審之訴對於確定終局判
    決聲明不服。但當事人已依上訴主張其事由或知其事由而不
    為主張者，不在此限：十四原判決就足以影響於判決之重要證
    物漏未斟酌者。」行政訴訟法第273條第1項第14款定有明文
    。所稱「原判決就足以影響於判決之重要證物漏未斟酌」，
    係指足以影響判決基礎之重要證物，雖在前訴訟程序業已提
    出，然未經原判決加以斟酌者而言（最高行政法院92年度裁
    字第117 號裁定參照）。
三、次按「再審之訴專屬為判決之原行政法院管轄。」、又「對
    於最高行政法院之判決，本於第273條第1項第9款至第14款
    事由聲明不服者，雖有前2項之情形，仍專屬原高等行政法
    院管轄。」行政訴訟法第275條第1項及第3項亦分別定有明
    文。據此，本件再審原告依其起訴狀所載案號欄，原確定判
    決分別載為「本院91年度訴字第2089號及最高行政法院94年
    度判字第805 號判決」，可見其係主張原判決及上訴審判決
    均有行政訴訟法第273 條第1 項第14款之再審事由，因而提
    起本件再審之訴，本院因此對之均有專屬管轄權，應予敘明
    。
四、經查：
  (一)再審原告起訴狀雖未具體載明「足以影響判決之重要證物」
    為何，惟自其事實欄所述「．．．就該確定判決有關利息支
    出及該訴訟費用部分，認為有『就足以影響判決之重要證物
    漏未審酌』者之再審理由，爰．．．提起再審之訴。」之文
    字，再參酌其再審起訴狀理由欄第2 至5 頁之敘述，可知再
    審原告所稱「就足以影響判決之重要證物漏未斟酌」，當係
    指前開事實欄所載之利息支出原告與股東間簽訂之「協議書
    」證物而言。
  (二)惟查，此項協議書，業據原判決調查審理明確，並載明在該
    判決理由欄第8至11頁，其第10頁第11行更明載：「．．．
    惟查，本件原告以和解之方式，創設新債權，以規避不利法
    律之適用，乃脫法行為，對被告而言，並不生效力。且查上
    開協議書第一條：『．．．雙方同意自簽訂本協議書之日向
    前追溯五年，按年息百分之20計算，給付利息予乙方．．．
    』惟原告原預訂85年12月31日清償，截至目前仍未償還，業
    據原告於本院準備期日陳明在卷，．．．原告徒執協議書之
    存在，多年以來竟未依該協議書給付分文，猶列報利息支出
    ，其主張顯非可採。」有原判決在卷足稽，是再審原告所稱
    原判決就足以影響判決之重要證物漏未斟酌乙節，顯與查證
    之事實不符，無足憑採。
  (三)至上訴審對於是項協議書亦有明白審酌，其判決書第15頁第
    5行即明載：「．．．經查系爭股東墊款於借貸之初並無支
    付利得利息之約定，其中利息支出68,830,291元，係上訴人
    以房屋抵償本金後，為補償股東損失，以協議書方式追溯5
    年利息，此不但有上訴人與股東於83年1月間所簽訂之協議
    書影本可資參照，復為上訴人所是認，系爭股東墊款利息支
    出之發生年度顯非 (87)年度，自非本期之利息支出，依成
    本配合原則，上訴人不得於系爭年度列報甚明。協議書所追
    溯之5年（78年至82年）年度，上訴人未於各該年度決算時
    估列應付費用列帳，被上訴人以該利息支出依查核準則規定
    ，應於確知年度支付時以過期帳列報，故被上訴人否准認列
    本年度攤提之股東墊款利息68,830,291元，與前揭規定尚無
    不合。．．．」復有該判決書在卷足按，更見再審原告所稱
    上訴審判決就足以影響判決之重要證物漏未斟酌乙節，亦顯
    與查證之事實不符，均不足憑採。
  (四)從而可知本件再審原告所主張之前開再審理由，實已經上開
    原判決及上訴審判決審酌，並無再審原告所稱足以影響於判
    決之重要證物漏未斟酌之情事，所訴顯無理由。
五、末查再審原告起訴狀其餘所載，無非係重述再審原告已依上
    訴主張之事由，及判決理由與事實之記載有疑義或判決理由
    不備，就原判決事實之認定及原確定判決（即原判決與上訴
    審判決）所持適用法律之見解再事爭執申辯，因其事由已受
    原法院及上訴法院審酌，亦非本件再審事由，自非本件再審
    審理範圍，一併敘明。
六、再審原告再審之訴顯無再審理由，爰不經言詞辯論，逕以判
    決駁回之。再審原告訴之聲明第1項既經駁回，則其訴之聲
    明第2項已失所附麗，併予駁回。
依行政訴訟法第278 條第2 項、第98條第3 項前段，判決如主文
。
中    華    民    國    95      年  10    月    31    日
                    第六庭審判長法  官  吳  慧  娟
                                法  官  許  瑞  助
                                法  官  陳  鴻  斌
上為正本係照原本作成。
如不服本判決，應於送達後20日內向本院提出上訴狀並表明上訴
理由，如於本判決宣示後送達前提起上訴者，應於判決送達後20
日內補提上訴理由書（須按他造人數附繕本）。
中    華    民    國    95    年    11    月    7     日
                                書記官  陳  清  容


司法院資訊處製作；財團法人民間司法改革基金會備份。
